【裁判字號】    95,重上更(二),134
【裁判日期】    951101
【裁判案由】    偽造有價證券
【裁判全文】
臺灣高等法院臺中分院刑事判決   95年度重上更(二)字第134號
上  訴  人  臺灣台中地方法院檢察署檢察官
被      告  丁○○
選任辯護人  曾慶崇律師
上列上訴人因被告偽造有價證券案件，不服臺灣臺中地方法院90
年度訴緝字第456號中華民國91年3月12日第一審判決（起訴案號
：臺灣臺中地方法院檢察署89年度偵字第15926號） ，提起上訴
，經本院判決後由最高法院發回更審，本院判決如下：
    主    文
上訴駁回。
    理    由
一公訴意旨略以：被告丁○○與其母賴張春妹「業經台灣台中
    地方法院判處有期徒刑4年，嗣上訴後經本院91年度重上更
   （二）字第285號判決，原判決撤銷，本件自訴不受理確定在
    案」共同意圖供行使之用，於民國（下同）82年12月中旬，
    在不詳地點，偽刻甲○○之印章一枚，隨即由丁○○在其台
    中縣潭子鄉○○村○○街五二號舊宅，冒用甲○○名義加蓋
    印章偽刻署押，簽發82年12月13日期面額新台幣（下同）十
    萬元之本票一張（下稱系爭本票）後，交由賴張春妹於82
    年12月13日持以擔保向丙○○詐得十萬元。因認被告涉有刑
    法第二百零一條第一項偽造有價證券、第三百三十九條第一
    項詐欺取財罪嫌。
二、按犯罪事實應依證據認定之，無證據不得推定其犯罪事實；
    又不能證明被告犯罪或其行為不罰者，應諭知無罪之判決，
    刑事訴訟法第一百五十四條第三百零一條第一項分別定有
    明文。
三、公訴人認被告涉有上開罪嫌，無非以上開犯罪事實，業經本
    院於89年度上更（一）字第147號賴張春妹偽造有價證券案
    中查證甚詳，為其論據。訊據被告固不諱言確於前揭時地曾
    填寫系爭本票之事實，惟堅決否認有何犯行，辯稱：（一）
    於82年12月13日當日，係伊舅舅甲○○至伊舊宅，他說他要
    借錢，叫伊幫他寫系爭本票要向住在對面的丙○○借錢，伊
    就幫他寫了，之後，他就拿著系爭本票離開了，之後的事情
    ，伊並不清楚，伊自無偽造，亦無詐欺之情事，可能係甲○○已忘記此事了。（二）甲○○向台中市農會借貸七百萬元
    ，每月之利息為六萬元，其平日既無固定之收入，則何來錢
    繳付該利息，為此，經由賴張春妹向丙○○借錢，實不足為
    奇。況賴周玉蘭於賴張春妹乙案訊問時，亦稱張賴春妹拿錢
    給甲○○；而借貸十萬元，未必僅作清償向台中市農會借貸
    之利息，甲○○或有他用，可見不能僅因甲○○並無存入前
    揭十萬元於前揭農會帳戶之資料，即推論該等借款並非甲○○所借。況十萬元金額非大，被告斷無可能因區區十萬元而
    自陷囹圄，而被告更無於被訴偽造有價證券之情況下，至法
    院作證以求事實真相，卻以證詞不採，反認有共同偽造有價
    證券之犯行，公訴人所認容有違一般經驗法則。（三）賴張
    春妹與丙○○係鄰居關係，金錢之借貸已行之有年，且自83
    年起始未繳付利息，苟系爭本票確係賴張春妹所借，其有無
    必要以其兄甲○○之名義借款實不無可疑？再則，丙○○自
    承不認識甲○○，苟非甲○○所借，賴張春妹有必要另外在
    本票後面背書嗎？又賴張春妹並無繳息不正常之情形，其直
    接以自己之名義借款即可，是否有必要以他人之名義借款，
    然後再為背書之必要？而一般借款，大皆未為背書之行為，
    除非借款人非簽發票據之本人，貸與人為擔保借款起見，始
    會令借款人為背書之行為。本件自不能僅因證人甲○○指訴
    系爭本票非其所簽發、蓋章等語，即否定合於一般常情之借
    款關係。（四）賴張春妹於另案偽造有價證券中，以該判決
    附表編號2、3之本票，向丙○○借款，該本票均由賴張春妹
    以其名義所簽發，此83年6月至7月之2張本票金額共二十萬
    元，既係賴張春妹所借，則賴張春妹以其自己之名義及本票
    借款即可，何須假甲○○之名義簽發該十萬元本票向丙○○
    借款之理？若系爭本票為被告與賴張春妹共同偽造，於其後
    即半年後之借款，衡情亦必將該偽造之本票換回，交付由賴
    張春妹所簽發之本票以為憑證，以消滅犯罪證據，斷無半年
    後再行借貸而仍留該偽造本票之理？故尚難以甲○○之指訴
    及未能找出甲○○相同之印鑑，即認係被告與賴張春妹所偽
    造。（五）又賴張春妹於被訴之偽造有價證券案件中，於閱
    卷後思索系爭本票係何人之筆跡，詢問家人，始知係被告所
    書寫，若系爭本票係被告與賴張春妹所共同偽造，被告避之
    唯恐不及，並可推說不知何人所書寫，何須自曝其短，而擔
    負偽造有價證券之罪責等語。經查：
（一）被害人丙○○於原審85年度自緝字第608號案件中陳稱：
      「十萬元一月之利息為一千二百元」、「83年以前被告（
      指賴張春妹）都有付利息」；證人沈春成（係丙○○之同
      居人）證稱：「自大約五、六年前（即大約80年間），被
      告（指賴張春妹）開始向我借錢，都是賴張春妹出面，來
      向我借錢的」、「自83年起未繳付利息」等語（以上均見
      前開案件85年7月30日訊問筆錄）。又丙○○於原審84年
      度自字第299號案件中自述，伊於83年10月7日經由報載披
      露，尋至賴張春妹住處，發現早已人去樓空，所交付之支
      票全部拒絕往來而退票，始知受騙等語（見該卷宗第3頁
      ），依上所示，可見被害人丙○○與案外人賴張春妹間自
      80年間起即已互有金錢借貸往來，且直至83年10月7日前
      ，均未發生遲延繳付利息之情事。
（二）被害人丙○○陳稱：系爭本票是於82年11月13日向伊借的
      ，利息先扣除，伊實際上給付八萬八千元，票期一個月等
      語（見本院86年上訴字第736號85年4月25日訊問筆錄），
      又稱：「被告（此處所稱之被告係指賴張春妹，下同）曾
      經拿本票一張十萬元、一張二十萬元之甲○○本票向伊借
      錢，後又拿83年10月30日發票人為李應面額二十五萬元之
      支票換回，並找取五萬元之現金後，後來二十五萬元之支
      票遭退票，借錢時被告說是甲○○所借的，但我和甲○○
      並不認識」等語，而承審法官並就此問題追加詢問以：「
     （問：在原審時你曾說不是甲○○向我借的？答以：當時
      沒聽清楚」等語（以上見本院86年上訴字第736號86年5月
      2日訊問筆錄），又被害人丙○○於另案自訴賴張春妹偽
      造有價證券案件中之自訴狀中自承：丙○○為賴張春妹之
      鄰居，於82年間被告賴張春妹持案外人甲○○為名義簽發
      ，發票日82年12月13日面額十萬元之本票一紙（即系爭本
      票），向其調借同額現款，並由被告賴張春妹背書等語（
      見原審法院84年自字第298號刑事卷之自訴狀）。是就此
      以觀，丙○○與案外人賴張春妹係鄰居關係，早已互為熟
      識，而且案外人賴張春妹與丙○○之同居人沈春成互有金
      錢借貸已行之有年，且自83年10月起才未繳付利息，苟系
      爭本票確係案外人賴張春妹向丙○○所借，其有無必要以
      其兄甲○○之名義借款實不無可疑？再則，丙○○自承其
      之前並不認識甲○○，苟非甲○○所借，案外人賴張春妹
      有必要另外在本票後面背書嗎？況丙○○於事後已更正，
      係賴張春妹表示錢係甲○○要借的，則賴張春妹持甲○○
      所簽發之本票，交與丙○○，而因丙○○與甲○○不認識
      ，故請賴張春妹在系爭本票上簽名以為擔保，於情於理均
      無不合。再從反面觀之，茍係案外人賴張春妹所借的，則
      其等二人先前已有良好之互動關係（即繳息正常），且於
      借系爭本票款項之際，案外人賴張春妹並無繳息不正常之
      情形，試想其直接以其名義借款即可，衡情是否還有必要
      再以他人之名義借款，然後再為背書之必要？此與一般借
      款，如借款人非簽發票據之本人，貸與人為擔保債權起見
      ，通常才會令借款人為背書行為，然本件案外人賴張春妹
      於本件借款時並未有任何不正常之繳息情形，且其本身即
      可直接借款，實無必要再以他人名義，而自己在本票後背
      書之必要；堪認賴張春妹持系爭本票向丙○○借款時，係
      表示借款人係甲○○無訛。故本件可否僅因證人甲○○堅
      稱：系爭本票非其所簽發、蓋章等語，即否定合於一般常
      情之借款關係？況證人甲○○本身亦為系爭本票至為關係
      之人，其證述是否可信，自應接受檢驗，是否確係合於常
      情，否則就會產生委由他人代為簽發本票之本人，只要堅
      稱該本票並非其所簽發或授權，即可免除所有責任之不公
      平現象。凡此均顯示被告所辯有其可採之處。
（三）證人甲○○於前開案件證稱：「系爭本票不是我叫丁○○
      開的」、「是我本人去向農會貸款的，資料是農會職員填
      寫，更正，我現正想起來是叫代書寫的」等語，（以上見
      原審法院85年自緝字第608號85年10月15日訊問筆錄）可
      見證人甲○○於其時已委由他人代寫一些貸款資料，並非
      全由自己填寫辦理。再從另一角度觀之，其於本院證稱：
      「（問：向張美香借之二百五十萬元如何還？）答以：這
      筆錢一直由賴瑞芬使用繳利息，後來賴瑞芬未繼續繳納利
      息，經債權人聲請法查封才將房子賣掉還錢」等語（見本
      院86年上訴字第736號86年5月2日訊問筆錄），而證人張
      美香則就其與證人甲○○此段借款之詳情證稱如下：「我
      是在甲○○要還錢時，在亞太銀行，才見過他一次面，我
      原先不認識他，是賴瑞芬說甲○○要押房地借我抵押向我
      借錢，借款大概三百多萬元，現已記不得了，我一直未和
      甲○○見過面，只有到他要還錢，要塗銷抵押權時，在文
      心路之亞太銀行，見過一次面而已．．．」、「．．我錢
      是拿給賴瑞芬，自始至終都是賴瑞芬和我接觸，由賴瑞芬
      拿本票（甲○○名義，按共有四張，其中最後一張，甲○○承認係其所簽發的）給我，．．還錢那天賴瑞芬沒有來
      ，是甲○○、賴張春妹和甲○○的人（不知其名）在場」
      、「我們是先設定一般抵押權登記，賴瑞芬再拿甲○○之
      本票分批向我借錢，已不記得是三張或四張」、「先拿三
      張甲○○不承認的本票，向我借錢，後來才拿那八十萬元
      的本票向我借錢，那時侯我認為甲○○的房子己供我抵押
      了，所以賴瑞芬拿他的本票來時，我就拿錢借給他」、「
      賴瑞芬係持甲○○名義所簽發之編號137879號（面額一百
      萬元）、137882號（面額九十萬元）、137876（面額六十
      萬元）、48476號（面額八十萬元）之4張本票向我借錢。
      」、「先拿甲○○所不承認之3張本票向我借錢，後來才
      拿那張八十萬元的本票向我借錢，那時候我認為甲○○的
      房子，已供我抵押了，所以賴瑞芬拿甲○○本票來時，我
      就拿錢借給他。」；甲○○則答稱：只有48476號之八十
      萬元本票是我開的，另3張不是（見原審85年10月22日訊
      問筆錄）。就此以觀，甲○○既同意賴瑞芬以其名義向張
      美香借款二百五十萬元，且一般借款人為了取得債務人之
      借款憑證，均會要求債務人簽立借據或票據等憑證，以確
      保債務人事後不認帳，且觀上開編號137879號、137882
      號、137876號3張本票之金額共為二百五十萬元（此3張本
      票從外觀之筆勢運行、字跡等均有其相似之處，應係出自
      同一人手筆，且此3張本票經送請法務部調查局鑑定結果
      ，亦認此3張本票之筆跡，係屬相同，有該局85年11月5日
      （85）陸（二）字第85128135號通知書負於台灣台中地方
      法院85年度自緝字第608號卷宗第180頁可參），核與甲○○同意賴瑞芬向張美香初貸之金額相符，應認上開三張本
      票確係賴瑞芬向張美香借款時，所交與張美香做為借款之
      憑證，而依一般常情，甲○○既已同意賴瑞芬以其名義向
      張美香借款，應會同意賴瑞芬簽發其本票，而順利向張美
      香取得借貸金額，故上開3張本票係由甲○○授權與賴瑞
      芬簽發之可能性甚大，而甲○○雖認上開3張本票，係賴
      瑞芬偽照的，惟依照上開說明，甲○○此部分所述，與一
      般常情不符，其所為陳述，即有可議之處。至事後賴瑞芬
      再追加借款八十萬元，此由甲○○自行簽立編號48476 號
      之八十萬元本票，交予張美香收執，更可認定上開前3 張
      本票，確係由甲○○授權賴瑞芬所簽發，否則甲○○為何
      未質疑前3張本票之真正，反而親自簽發第4張本票？又系
      爭如此大額之借貸，甲○○猶未親自出面，則系爭本票僅
      十萬元，其未親自出面借款之可能性更高。可見甲○○除
      其自己親自簽發票據外，尚有授權他人簽發之情事，故尚
      不足以系爭本票非甲○○所親自簽發，即推論該本票即為
      偽造。
（四）雖證人甲○○於82年12月至83年1月間，均未有向台中縣
      農會償還十萬元，且甲○○向台中市農會抵押貸款之七百
      萬元貸款，自82年7月2日起至83年5月5日止，亦無存入十
      萬元等情，固有各該農會函附說明在卷，惟證人甲○○向
      台中市農會所借之該筆七百萬元，其繳息之情形，係採現
      金存入、本交存（即當地的支票存入該帳戶）及匯款存入
      等三種情形，有台中市農會91年2月7日中市農信字第149
      號函在卷可按，亦即該等利息應另行轉入該帳戶，以用繳
      息之用，並非自動繳息，合先敘明。再則，證人甲○○於
      前揭農會82年7月2日貸得七百萬元後，於82年11月9日僅
      餘九千五百五十一元，有前揭函附之交易明細在卷可按，
      以前揭餘額以觀，可見甲○○當時之財務狀況並非良好，
      則證人甲○○如何支應往後之繳息，確係不得而知，或另
      有他用亦不得而知，可見不能僅因證人甲○○並無存入前
      揭十萬元於前揭農會帳戶之資料，即推論該等借款並非甲○○所借，況其時（即82年11月13日）甲○○尚不必繳付
      前揭七百萬元之貸款，其是否另有所須而移作他用，或再
      借給他人，就卷內資料確無法知悉。
（五）雖證人甲○○提出其所簽發之本票二紙以證明其可以自己
      簽發本票，惟能自己簽發而因其他原因由他人代為簽發之
      情形甚多，且依上開（三）說明，甲○○應有授權賴瑞芬
      簽發本票之情事，本件尚難據此即認定證人甲○○所述其
      未曾託被告代為簽發系爭本票乙節為真正。又一般人自己
      所使用之印章容有多枚，故使用於不同票據上所使用之印
      章，亦可能有所不同，尚不得以系爭本票上之印章與甲○○所提出之本票上之印章，或其前因借款所使用之印章不
      同，即認定系爭本票上之印章，非甲○○所有，而系被告
      所偽造。至被害人丙○○曾陳述賴張春妹執另一張甲○○
      名義所簽發之二十萬元本票向其借得二十萬元乙節，因該
      本票已交還賴張春妹，而被告也不承認曾簽發該張本票，
      且該本票並未扣案，故不足以作為不利被告之認定。
（六）被告於原審中雖自承其有打電話給甲○○的兒子張振發（
      已死亡），叫他擔下這十萬元等語；惟被告辯稱：是因為
      他父親叫我簽發系爭本票的，我沒有拿他爸爸的錢，錢本
      來就在他爸爸那邊他要自己承擔等語（以上見原審卷宗第
      53頁、第62頁至63頁），依上所述，被告所辯於情理尚無
      不合，自不得執此為被告不利之認定。又證人周玉蘭（當
      時為被告之妻）於原審時亦證稱：我有載過賴張春妹去找
      過甲○○好幾次，都是拿錢給甲○○，付利息的事情，我
      有聽我婆婆在說，但實情我並不清楚等語（見原審卷宗第
      61頁至62頁）。由上更可證明賴張春妹與甲○○間當時確
      實有金錢之往來，則甲○○曾委由賴張春妹向他人借款之
      情事或同意賴張春妹以其名義向他人借款，應有可能。另
      證人丙○○經本院合法傳訊不為到庭，且丙○○於本院91
      年度重上更（二）第285號賴張春妹被訴偽造有價證券案
      件中，亦經本院多次傳訊，均未到庭，致該案件經本院判
      決自訴不受理確定，此依上開卷宗內容自明。故本院認證
      人丙○○並無自行到庭之可能，而本件被告之辯護人亦為
      同一之表示，而不予再傳訊，附此序明。
四、綜上所述，本件被告所辯並非全然無據，且其發生之可能性
    甚高，再參以刑事訴訟法第一百五十四條所謂證據，係指超
    越一切合理之可疑，足以認定被告確有犯罪行為之積極事證
    而言，苟依現存之積極證據，就起訴意旨所指被告犯罪之待
    證事實，尚非不得為其他較有利被告之推斷，本諸罪疑唯輕
    之法則，自難謂該事證已適合於被告犯罪事實之認定。自不
    得遽予推斷被告有何偽造有價證券及詐欺取財之犯行。此外
    ，復查無其他積極證據足資證明被告有何公訴人所指之偽造
    有價證券犯行，本件係屬不能證明被告犯罪，原審判決被告
    丁○○無罪，核無不合，檢察官上訴意旨略以：本件被告自
    承其確曾填寫系爭本票，而甲○○證稱：未叫被告代為填寫
    系爭本票，縱甲○○係被告之舅舅，且丁○○之母亦在該本
    票背書，亦不能即認定被告以甲○○之名義所簽之本票，即
    係甲○○所授權，且另案被告賴張春妹所涉相牽連之案件，
    業經罪高法院發回更審中（此部分應係本院於89年8月22日
    判決，現上訴最高法院審理中），為免認事用法過於歧異，
    提起上訴等語，惟查：上開賴張春妹之案件，雖經台灣台中
    地方法院判處有期徒刑4年，嗣上訴後經本院以91年度重上
    更（二）字第285號判決，原判決撤銷，本件自訴不受理確
    定在案，且系爭本票是否甲○○叫丁○○簽寫，甲○○與丁○○雖各執一詞，而甲○○接受訊問時已逾七十五歲，且從
    原審訊問甲○○：「（你向農會貸款，誰替你去辦？）答：
    我本人去辦的，資料是農會職員填寫，更正，我現在想起來
    ，是叫代書寫的」（見原審法院85年自緝字第608號卷第126
    之1頁），足證甲○○對貸款資料何人填寫亦有記憶不清之
    情形，且從甲○○借款甚多，次數亦多，原審認甲○○係記
    憶不清，忘記有叫丁○○簽發本件系爭本票，或為避免系爭
    本票之債務，而否認有授權丁○○簽發本件本票，其認定核
    無違誤，本件上訴為無理由，應予駁回。
五、據上論斷，應依刑事訴訟法第三百六十八條，判決如主文。
本案經檢察官乙○○到庭執行職務。
中    華    民    國    95    年    11   月    1      日
          刑事第十一庭  審判長法  官  陳  朱  貴
                              法  官  郭  同  奇
                              法  官  何  志  通
上列正本證明與原本無異。
如不服本判決應於收受送達後十日內向本院提出上訴書狀，其未
敘述上訴之理由者並得於提起上訴後十日內向本院補提理由書（
均須按他造當事人之人數附繕本）。
                              書記官  林  桂  鳳
中    華    民    國    95    年    11   月    2      日
                                                      Ａ


司法院資訊處製作；財團法人民間司法改革基金會備份。
